臺灣板橋地方法院民事判決　　　　　　 93年度重訴字第287號
原　　　告　甲○○○
　　　　　　　　　　　　五樓
訴訟代理人　張良律師
訴訟代理人　李振華律師
被　　　告　庚○○○
　　　　　　乙○○○
　　　　　　己○○
　　　　　　丁○○
　　　　　　寅○○○
　　　　　　卯○○
　　　　　　丑○○
　　　　　　子○○
　　　　　　癸○○
　　　　　　辛○○
　　　　　　壬○○
前列五人共同
訴訟代理人　廖正多律師
被　　　告　巳○○
　　　　　　酉○○
　　　　　　辰○○
　　　　　　未○○
　　　　　　　　　　　　號2樓.
　　　　　　申○○
上列當事人間請求土地所有權移轉登記事件，經本院於民國94年
11月17日言詞辯論終結，判決如下：
    主  文
原告之訴及假執行之聲請均駁回。
訴訟費用由原告負擔。
    事實及理由
壹、程序方面：
一、本件被告庚○○○、乙○○○、己○○、丁○○、寅○○○
    、陳章峰、巳○○、酉○○、辰○○、未○○、申○○，未
    於言詞辯論期日到場，核無民事訴訟法第386 條各款所列情
    形，爰依原告之聲請，由其一造辯論而為判決。
二、按訴狀送達後，原告不得將原訴變更或追加他訴，但不甚礙
    被告之防禦及訴訟之終結者，不在此限，民事訴訟法第255
    條第1 項第7 款定有明文。經查原告提起本件訴訟，據其於
    93 年6月25日所提出之訴狀所載，僅為先位聲明之請求，雖
    於94年10月17日具狀追加備位「選擇聲明一」與「選擇聲明
    二」之請求，惟本院認不甚礙被告之防禦及訴訟之終結，應
    予准許，合先敘明。
貳、實體方面：
一、原告起訴主張：
  (一)緣原告於民國70年間與丙○○就其名下坐落於台北縣五股鄉
    ○○段水碓小段第6-1 、6-2 、7 、7-1 、8 、19地號土地
    ，及更寮段更寮小段第422-2 、422-3 、422-4 地號等9 筆
    土地之持分，換算面積為2,000 平方公尺簽訂買賣契約，由
    丙○○出賣予原告，價金約定為640 萬元，業由丙○○與陳
    章峰共同收受。於民國78年6 月30日原告再與丙○○、陳章
    峰等簽訂「不動產買賣契約補充書」，除確認上開買賣之存
    在，價金業已給付外，增列陳章峰為出賣人，並將買賣標的
    變更為坐落於台北縣五股鄉○○段水碓小段第6-2 、7 、7-
    1 地號三筆土地所有權全部，因上開3 筆土地為農地，原告
    無自耕農之身分，依當時土地時第30條之規定無法受上開3
    筆土地之移轉登記，乃於不動產買賣契約補充書第2 點明訂
    「俟將來可以辦理所有權移轉登記甲方時，乙丙方應即依章
    備妥文件辦理所有權移轉登記與甲方」為履行期。
  (二)查土地法第30條關於私有農地所有權之移轉，其承受人以能
    自耕者為限之規定，業經立法院通過刪除並經總統公布於89
    年1 月28日生效，故自是日起依前開不動產買賣契約補充書
    及民法第348 條之規定，丙○○及被告陳章峰即負有將前開
    3 筆土地移轉登記與原告及移轉占有之義務。惟丙○○已於
    82年1 月26日死亡，依民法第1148條之規定，前開義務應由
    其繼承人庚○○○（配偶）、乙○○○、己○○、寅○○○
    、戊○○、張淑瑛、丁○○（以上均為子女）承受。又戊○○、張淑瑛分別於85年8 月25日、84年12月24日死亡。戊○○之權利義務應由丑○○（配偶）、子○○、癸○○、辛○○、壬○○（以上均為子女）繼承，張淑瑛之權利義務應由
    巳○○（配偶）、黃樹煌、辰○○、未○○、黃雅惠（以上
    均為子女）繼承。且系爭3 筆土地迄今仍未辦理繼承登記，
    上開被告自應辦妥繼承登記後，將土地移轉登記與原告，然
    原告向被告等請求履行時，被告俱相應不理，原告乃提起先
    位之訴，請求陳章峰以外之被告應就系爭6-2 、7 、7-1 地
    號土地辦理繼承登記後，將上開土地所有權全部移轉登記與
    原告，並請求全體被告共同交付系爭3 筆土地與原告（即先
    位聲明）。
  (三)被告陳章峰時有丙○○簽署之切結證明書，並以影本交付原
    告，上載系爭土地為被告陳章峰所購買，暫時登記於丙○○
    外下，立書人丙○○同意隨時將上開土地無條件過戶予被告
    陳章峰或陳章峰指定有自耕能力之第三人，足證丙○○確有
    依陳章峰之指示出賣系爭土地之事實，不動產買賣契約補充
    書實為真正。切結書證明書影本上張讚坤所使用之印章，與
    台中縣后里鄉戶政事務所94年8月18日第0940004007號函所
    附丙○○登記日期為81年10月24日之印鑑條極為相似，雖切
    結證明書上之印章較大，惟原告將切結證明書影本再比例縮
    小後，可發現實與上開印鑑條完全相合，依一般經驗，倘非
    同一顆印章，斷不致有如此之相合度，是以應係同一顆印章
    無訛。
  (四)縱認丙○○之繼承人不負移轉系爭3 筆土地所有權予原告之
    義務，惟系爭3 筆土地係被告陳章峰所購買，登記於丙○○
    名下，且丙○○同意隨時將上開土地無條件過戶予被告陳章
    峰或陳章峰指定有自耕能力之第三人，而陳章峰依78年6 月
    30之不動產買賣契約增補書之記載，於89年1 月28日土地法
    第30條關於私有地所有權之移轉以有自耕能力之規定遭刪除
    後，負有移轉系爭3 筆土地予原告之義務，卻迨於向丙○○
    之繼承人請求過戶至陳章峰名下，為此原告依民法第242 條
    之規定代位被告陳章峰請求丙○○之繼承人就系爭3 筆土地
    辦理繼承登記後，移轉登記為被告陳章峰所有，再由被告陳
    章峰移轉登記為原告所有（備位之訴選擇聲明一）。
  (五)又系爭3 筆土地係登記於丙○○名下，如丙○○之繼承人否
    認不動產買賣契約補充書及切結證明書上之印章為真正，則
    被告已無法履行將系爭土地移轉登記予原告之義務，已構成
    債務不履行，依民法第226 條第1 項規定，損害賠償金額依
    起訴時系爭不動產之公告現值計算，應為60,075,000元，又
    被告寅○○○既為被告陳章峰之連帶保證人，亦應負連帶賠
    償責任，爰依履務不履行與連帶保證之法律關係，請求被告
    陳章峰與寅○○○連帶給付60,075,000元（備位之訴選擇聲
    明二）。
  (六)為此，依據切結證明書、不動產買賣契約書、不動產買賣契
    約補充書之法律關係，提起先位之訴，請求：陳章峰以外
    之被告應就系爭6-2 、7 、7-1 地號土地辦理繼承登記後，
    將上開土地所有權全部移轉登記與原告，全體被告應共同
    交付上開3 筆土地與原告。並提起備位之訴，請求（選擇聲
    明一）：陳章峰以外之被告就系爭6-2 、7 、7- 1地號土
    地辦理繼承登記後，將上開土地所有權全部移轉登記與被告
    陳章峰，再由被告陳章峰移轉登記予原告；或（選擇聲明二
    ）被告陳章峰或寅○○○應連帶給付60,075,000元，及自起
    訴狀繕本送達翌日起至清償日止按年息5%計算之利息。並均
    陳明願供擔保請准宣告假執行。
二、被告則抗辯：
  (一)丑○○、子○○、癸○○、辛○○、壬○○部分：
    原告所提出之切結證明書、不動產買賣契約書、不動產買賣
    契約補充書均非渠等之被繼承人丙○○所簽定，且丙○○亦
    未收受原告給付之6,400,000 元；再者，縱認原告與丙○○
    間有買賣關係存在，則時效應從70年3 月起算，原告之請求
    權已罹於時效而消滅。
  (二)其餘被告則未於言詞辯論期日到庭，亦未提出書狀為任何聲
    明或抗辯。
三、兩造不爭執之事實：
  (一)系爭6-2、7、7-1地號土地現仍登記於訴外人丙○○外下。
  (二)訴外人丙○○於82年1 月26日死亡，訴外人戊○○、午○○○（以上均為子女）與被告庚○○○（配偶）、乙○○○、
    己○○、丁○○、寅○○○（以上均為子女）為訴外人丙○○之繼承人。
  (三)訴外人戊○○、張淑瑛分別於85年8月25日、84年12月24日
    死亡，戊○○之權利義務應由丑○○（配偶）、子○○、癸○○、辛○○、壬○○（以上均為子女）繼承，張淑瑛之權
    利義務應由巳○○（配偶）、黃樹煌、辰○○、未○○、黃
    雅惠（以上均為子女）繼承。
四、原告先位之訴部分：
  (一)按私文書應由舉證人證其真正，但他造於其真正無爭執者，
    不在此限，民事訴訟法第357 條定有明文。復按私文書應提
    出其原本，但僅因文書之效力或解釋有爭執者，得提出繕本
    或影本，民事訴訟法第352 條第2 項亦定有明文。
  (二)原告此部分先位聲明之請求，無非以其所提出69年7 月11日
    之切結證明書、70年3 月之不動產買賣契約書、78年6 月30
    日之不動產買賣契約補充書為其論據。其中69年7 月11日之
    切結書上有被告丙○○之簽章，並記載「茲由陳章峰購買台
    北縣五股鄉○○段水碓小段第6-1 、19、8 、7-1 地號土地
    ，同地段6-2 、7 地號土地，唯上項土地為田地，暫時登記
    在立書人丙○○外下，立書人丙○○同意隨時將上項土地無
    條件過戶還給陳章峰，或陳章峰指定有自耕能力之第三人」
    等語。70年3 月之不動產買賣契約書僅有原告之簽章與訴外
    人丙○○之印文，並記載買賣之不動產標的為「台北縣五股
    鄉○○段水碓小段，地目田，地號6-1 面積0.045 公頃。同
    小段地號6-2 面積0.4044公頃。同小段地號7 面積0.1521公
    頃。同小段地號7-1 面積0.1185公頃。同小段地號8 面積0.
    2924公頃。同小段地號19面積0.1731公頃。以上六筆共計
    1.1855公頃。折合參仟伍佰玖拾貳坪肆貳（三．五九二坪四
    二）正。右持分額面積壹仟坪（1.000 坪）正。」買賣價款
    則記載為「320 萬元正... 本契約成立同時，由甲方（即原
    告）交付乙方（即訴外人丙○○）。」78年6 月30日之不動
    產買賣補充契約書則有原告與被告陳章峰、張淑琴與訴外人
    丙○○之印文，並記載「同立契約書人，買方甲○○○（以
    下簡稱甲方），賣主陳章峰（以下簡稱乙方），今乙方願重
    申其所有不動產寄名登記於其岳父丙○○先生（以下簡稱丙
    方）名下土地坐落於台北縣五股鄉○○段（詳列標示如後）
    ，計陸筆中之持分計壹仟坪（如附表一），及五股鄉○○段
    土地參筆中之持分壹仟坪（如附表二）售予甲方，並經乙丙
    方認同買賣價格與條件如後：（買方價款總價新台幣各參佰
    貳拾萬元整，共計陸佰肆拾萬元整，於前契約成立時，已全
    部交付於乙丙共同收受無誤，...）一 、今經協議同意將所
    購得之部分貳仟坪全部轉移為水碓段三筆地號陸之貳、柒、
    柒之壹，面積計如權狀之所載，貳仟零肆壹點捌柒坪（如附
    表三）歸屬甲方獨立所有管業使用。」被告丑○○、子○○
    、癸○○、辛○○、壬○○即訴外人丙○○之繼承人則否認
    丙○○則於上開切結書、不動產買賣契約書、不動產買賣補
    充契約書上蓋用印文，茲將原告所提出各項證據之證據力說
    明如后。
  (三)原告所提出69年7 月11日之切結證明書僅為影本，且被告表
    丑○○、子○○、癸○○、辛○○、壬○○又否認該文書係
    訴外人丙○○簽訂，參酌民事訴訟法第352 條第2 項規定並
    無證據能力。原告雖主張上開切結證明書與本院自台中縣后
    里鄉戶政事所調取，訴外人丙○○於81年10月24日申請變更
    登記之印鑑條極為相似，應為訴外人丙○○所簽定云云。然
    訴外人丙○○上開印鑑申請變更之時間為81年10月24日，申
    請註銷日期為82年10月28日，業經本院向台北縣后里鄉戶政
    事務所調閱丙○○歷次印鑑條原始資料查證無訛，衡諸常情
    僅能認訴外人丙○○於81年10月24日起至82年1 月26日死亡
    止之期間內，蓋用該印鑑條於交易文件上，核原告主張訴外
    人丙○○於69年7 月11日蓋用該印鑑條於切結證明書上，並
    於12年後之81年10月24日向戶政機關申請變更印鑑為該印鑑
    條云云，顯然有違常情，不足採信。
  (四)原告所提出70年3 月之不動產買賣契約書，賣方（乙方）姓
    名欄所記載之「丙○○」係打字，僅其下有「丙○○」之印
    文。78年6 月30日之不動產買賣契約補充書，共同賣主姓名
    欄所記載之「陳章峰（乙方）」、「丙○○（丙方）」亦係
    打字，僅其下分別有「陳章峰」、「丙○○」之印文。而上
    開「丙○○」之印文原告自認與本院向台北縣后里鄉戶政事
    務所調取之歷次印鑑條無一相符，原告復無法舉證證明上開
    不動產買賣契約書，與不動產買賣契約補充書上之印文確係
    訴外人「丙○○」所蓋用，自難認上開不動產買賣契約書與
    不動產買賣契約補充書有形式上之證據力。是原告依據上開
    不動產買賣契約與不動產買賣契約補充書之法律關係，請求
    陳章峰以外之被告就系爭6-2 、7 、7-1 地號土地辦理繼承
    登記後，將上開土地所有權全部移轉登記原告，並共同交付
    上開3 筆土地與原告，顯屬無據。
  (五)原告就其與訴外人丙○○間就系爭6-2 、7 、7-1 地號土地
    有買賣關係存在之事實，未能舉證以實其說，已如前述，上
    開3 筆土地即屬訴外人丙○○之繼承人公同共有，則原告請
    求不具所有權人地位之被告陳章峰將上開3 筆土地與其餘被
    告共同交付予原告，亦屬無據。
  (六)綜上所述，原告提起先位之訴，請求：陳章峰以外之被告
    應就系爭6-2 、7 、7-1 地號土地辦理繼承登記後，將上開
    土地所有權全部移轉登記與原告，被告應共同交付上開3
    筆土地與原告，為無理由，不應准許。
五、原告備位之訴選擇聲明一部分：
  (一)原告請求陳章峰以外之被告就系爭6-2 、7 、7-1 地號土地
    辦理繼承登記後，將上開土地所有權全部移轉登記與被告陳
    章峰，再由被告陳章峰移轉登記與原告，無非以：被告陳
    章峰將系爭6-2 、7 、7-1 地號土地信託登記於訴外人丙○○名下，被告陳章峰與原告間就上開3 筆土地間有買賣關
    係存在，為其論據。
  (二)惟查原告所提出用以證明被告陳章峰將系爭3 筆土地信託登
    記於訴外人丙○○名下之切結證明書影本，已據被告丑○○
    、子○○、癸○○、辛○○、壬○○否認形式上為真正，尚
    難認有形式上之證據力。況上開切結證明書之簽訂日期為69
    年7 月11日，惟其上印文卻與訴外人丙○○於81年10月24日
    向戶政機關申請變更之印鑑條類似，衡諸常情將12年前刻製
    之印章申請變更為印鑑條之機率甚低，則上開切結證明書極
    有可能係81年10月24日所製作，故其文之印文始會與81年10
    月24日申請變更之印鑑條相類似。因此，自難僅憑兩者相類
    似遽予認定上開切結證明書為訴外人丙○○於69年7 月11日
    所簽訂。
  (三)綜上所述，原告既無法證明系爭6-2 、7 、7-1 地號土地係
    被告陳章峰信託登記於訴外人丙○○外下，則無論其與被告
    陳章峰間就上開3 筆土地有無買賣關係存在，自無從代位被
    告陳章峰行使對訴外人丙○○繼承人之移轉登記請求權，是
    原告提起備位之訴，請求陳章峰以外之被告就系爭6-2 、7
    、7- 1地號土地辦理繼承登記後，將上開土地所有權全部移
    轉登記與被告陳章峰，再由被告陳章峰移轉登記與原告，為
    無理由，不應准許。
六、原告備位之訴選擇聲明二部分：
  (一)按當事人對於他造主張之事實，於言詞辯論時不爭執者，視
    同自認，但因他項陳述可認為爭執者，不在此限；當事人對
    於他造主張之事實，已於相當時期受合法之通知，而於言詞
    辯論期日不到場，亦未提出準備書狀爭執者，準用第一項之
    規定，但不到場之當事人係依公示送達通知者，不在此限，
    民事訴訟法第280條第1項、第3項定有明文。
  (二)原告請求被告陳章峰、寅○○○連帶賠償60,075,000元及自
    起訴狀繕本送達翌日起至清償日止按年息5%計算之利息，無
    非係以被告陳章峰於78年6 月30日不動產買賣契約補充書之
    出賣人欄及被告寅○○○於保證人欄下方蓋章為其論據。惟
    查被告陳章峰與寅○○○因應為送達處所不明，致本院寄送
    之開庭通知書均遭退回，原告並聲請對於被告陳章峰、寅○○○為公示送達，有本院公示送達公告及原告提出之登載公
    告報紙等件在卷足憑，揆諸前揭法條，並無視同自認規定之
    適用，原告仍應就78年6 月30日不動產買賣契約補充書形式
    上之真正負舉證責任。而原告並未舉證證明78年6 月30日不
    動產買賣契約補充書形式上之真正，則其依據上開不動產買
    賣契約補充書之法律關係，請求被告陳章峰、寅○○○連帶
    賠償60,075,000元，及自起訴狀繕本送達翌日起至清償日止
    按年息5%計算之利息，自難認為有理由。
七、從而，原告依據切結證明書、不動產買賣契約書、不動產買
    賣契約補充書之法律關係，所為先位聲明及備位「選擇聲明
    一」與「選擇聲明二」之請求，為無理由，均應駁回。又原
    告既受敗訴之判決，其假執行之聲請亦失所附麗，應併予駁
    回。
八、結論：原告之訴為無理由，依民事訴訟法第385條第1項前段
    、第78條，判決如主文。
中　　華　　民　　國　　94　　年　　11　　月　　22　　日
                  民事第三庭    法　官　何君豪
以上正本係照原本作成
如對本判決上訴，須於判決送達後20日內向本院提出上訴狀
中　　華　　民　　國　　94　　年　　11　　月　　22　　日
                                書記官　蕭興南
